【裁判字號】    98,訴,383
【裁判日期】    990129
【裁判案由】    塗銷土地所有權移轉登記等
【裁判全文】
臺灣花蓮地方法院民事判決               98年度訴字第383號
原      告  乙○○
訴訟代理人  陳正忠律師
被      告  丁○○
訴訟代理人  廖學忠律師
被      告  丙○○
特別代理人  戊○○
被      告  甲○○
上列當事人間塗銷土地所有權移轉登記等事件，本院於99年1月
12日言詞辯論終結，判決如下：
    主  文
原告之訴駁回。
訴訟費用由原告負擔。
    事實及理由
甲、程序部分：
一、按對於無訴訟能力人為訴訟行為，因其無法定代理人，或其
    法定代理人不能行代理權，恐致久延而受損害者，得聲請受
    訴法院之審判長，選任特別代理人。民事訴訟法第51條第1
    項定有明文。被告丙○○丙○○為瘖啞人，精神狀態不好，
    雖未宣告為禁治產人，惟無法為適當之表達，為兩造所不爭
    執（本院卷第111頁）。本院認被告丙○○，應無訴訟能力
    ，而其女戊○○現照顧被告丙○○，應有能力擔任相對人本
    件之特別代理人，爰選任戊○○為被告丙○○之特別代理人
    。
二、被告甲○○經合法通知，未於最後言詞辯論期日到場，核無
    民事訴訟法第386條各款所列情形，爰依原告之聲請，由其
    一造辯論而為判決。
乙、實體部分：
一、原告起訴主張：
  (一)與被告等4人同為訴外人曾見成之兄姐妹，曾見成已於98年8
    月3日死亡，生前未婚且無子女，兩造同為曾見成之繼承人
    。曾見成於96年9月6日業經鈞院宣告為禁治產人（96年度禁
    字第34號），並經指定原告為監護人（96 年度監字第114號
    ），顯見曾見成為無行為能力人。詎被告丁○○竟於96年10
    月1日與曾見成虛偽簽訂買賣契約書，以新台幣（下同）3,4
    69,104元，向曾見成購買坐落花蓮縣吉安鄉○○段235號、
    面積2890.92平方公尺之土地（以下簡稱系爭土地），並於
    96年10月16日向花蓮地政事務所辦理所有權移轉登記，且所
    辦理所有權移轉登記之印鑑證明係於禁治產宣告後之96年9
    月19日請領，足見系爭土地買賣契約及移轉所有權行為均屬
    虛偽。為此基於繼承之法律關係，請求：(1)被告丁○○塗銷
    系爭土地所有權移轉登記，並回復登記為原告與被告等4人
    公同共有；(2)被告應協同原告將系爭土地辦理分別共有登記
    ，應有部分各為1/4；(3)訴費用由被告負擔。
  (二)對被告抗辯之陳述：
  (1)依司法院24年院字第1382號解釋，民法第1140條所有謂代位
    繼承其應繼分者，以被繼承人之直系血親為限，養子女之之
    子女，對於養子女之養父母，既非直系血親卑親屬，當然不
    得適用該條之規定。據此，被告所稱代位繼承乙節，即與本
    件無涉，此部分所辯顯無理由。
  (2)被告丁○○居住於南華，曾見成則寄住在福興村22鄰12號，
    曾見成均至吉興路、表弟林貴能經營之健全汽車維修廠用餐
    ，被告丁○○未曾照顧之。被告阿燕辯稱：由其照顧曾見成
    一生云云，並非屬實。
  (3)曾見成96年8月之心智，已屬於心神喪失狀態，如何能「表
    示要將其名有財產贈給被告」？又如何於96年10月間，基於
    先前之贈與關係，將系爭土地過戶與被告」？故被告丁○○
    辯稱：曾見成一再表示要將其名下財產贈給被告丁○○，始
    於96年10月基於贈與關係，將系爭土地過戶與被告丁○○云
    云，係屬不實。
二、被告則以：
  (一)系爭土地之原所有權人曾見成生前收養曾進坤為養子，曾進
    坤雖於97年7月3日死亡，但曾進坤生前於89年8月7日認領曾
    柏恩為長男，故曾見成所有之系爭土地縱未過戶與被告，曾
    柏恩依民法第1140條規定得代位繼承，原告並無繼承權，故
    無權請求。因此，原告提起本件訴訟，不具權利保護要件，
    其訴並不合法。
  (二)系爭土地曾見成係自其父李元德處受領而來，因無力自耕而
    將系爭土地交被告丁○○耕作管理，其受被告丁○○照顧其
    一生，感念於心，一再表示要將其名下財產贈與被告丁○○
    ，被告丁○○至96年10月間才基於先前之贈與關係，將系爭
    土地所有權移轉登記與被告丁○○。
  (三)曾見成於98年8月3日死亡，在死亡前獨自在外居住，三餐自
    行騎乘機車至被告丁○○家用餐，故可以自理生活，並在意
    識清楚之情況下辦理系爭土地所有權移轉登記給被告丁○○
    。詎原告覬覦曾見成財產，竟利用曾見成瘖啞不願說話之情
    ，獲取不正確之鑑定結果，而獲取禁治產宣告，該禁治產宣
    告之內容不實。
三、兩造不爭執之事實：
  (一)系爭土地登記為訴外人曾見成所有，曾見成已於98年8月3日
    死亡（本院卷第18頁）。
  (二)曾見成生前收養曾進坤為養子，曾進坤已於97年7月3日死亡
    ，曾進坤生前於89年8月7日認領曾柏恩為長男（本院卷第63
    、71頁）。
  (三)曾見成於96年9月6日經本院宣告為禁治產人（96年度禁字第
    34號，本院卷第21頁），並經指定原告為監護人（96年度監
    字第114號，本院卷第23頁）。
四、兩造爭執之重點：
  (一)曾見成之養子曾進坤之子曾柏恩有無代位繼承之權利？
  (二)曾見成雖被宣告為禁治產人，但事實上有無處理自己事務之
    能力？
五、本院之判斷：
  (一)按民法第1138條所定第一順序之繼承人，有於繼承開始前死
    亡或喪失繼承權者，由其直系血親卑親屬代位繼承其應繼分
    ；又養子女與養父母之關係，除法律另有規定外，與婚生子
    女同。民法第1140條、修正前民法第1077條分別定有明文。
    因此，婚生子女之子既有代位繼承權，養子女之子女亦同有
    代位繼承權。司法院24年院字第1382號固曾解釋「民法第11
    40條所有謂代位繼承其應繼分者，以被繼承人之直系血親為
    限，養子女之之子女，對於養子女之養父母，既非直系血親
    卑親屬，當然不得適用該條之規定（參照院字第851號解釋
    ）。」惟該解釋與大法官於45年1月6日釋字第57號解釋「民
    法第1140條所謂代位繼承，係以繼承人於繼承開始前死亡或
    喪失繼承權者為限。來文所稱某甲之養女乙拋棄繼承，並不
    發生代位繼承問題。惟該養女乙及其出嫁之女如合法拋棄其
    繼承權時，其子既為民法第1138條第1款之同一順序繼承人
    ，依同法第1176條第1項前段規定，自得繼承某甲之遺產。
    」所揭示之養女得代位繼承之意旨相違，且與前揭法文之意
    旨相違背，應不生效力。
  (二)系爭土地登記為訴外人曾見成所有，曾見成已於98年8月3日
    死亡（本院卷第18頁），而曾見成生前收養曾進坤為養子，
    惟曾進坤於97年7月3日即已死亡，但曾進坤生前於89年8月7
    日認領曾柏恩為長男（本院卷第63、71頁），因此，系爭土
    地既應由曾柏恩代位繼承。從而，兩造均非系爭土地之合法
    繼承人，原告依據繼承之法律關係，起訴如訴之聲明之請求
    ，並無理由，應予駁回。
六、結論：原告之訴為無理由，依民事訴訟法第385條第1項前段
    、第78條，判決如主文。
中    華    民    國    99    年    1    月    29     日
                        臺灣花蓮地方法院民事庭
                            法      官  湯文章
上列為正本係照原本作成。
如不服本判決，應於送達後20日內，向本院提出上訴狀並表明上
訴理由，如於本判決宣示後送達前提起上訴者，應於判決送達後
20日內補提上訴理由書(須附繕本)。
中    華    民    國    99    年    1    月    29     日

                            法院書記官  黃倪濱

司法院資訊處製作；財團法人民間司法改革基金會備份。
